臺灣高等法院臺中分院刑事判決　　　　96年度上重訴字第29號
上　訴　人　臺灣臺中地方法院檢察署檢察官
上　訴　人
即　被　告　乙○○
　　　　　　　　　　（現於臺灣臺中看守所羈押中）
指定辯護人　本院公設辯護人丁○○
上列上訴人等因被告違反毒品危害防制條例案件，不服臺灣臺中
地方法院95年度訴字第3188號中華民國96年3月27日第一審判決
（起訴案號：臺灣臺中地方法院檢察署94年度偵字第19677號）
，提起上訴，本院判決如下：
    主  文
原判決撤銷。
乙○○連續販賣第一級毒品，處有期徒刑玖年陸月。販賣第一級
毒品所得財物新臺幣伍仟元沒收，如全部或一部不能沒收時，以
其財產抵償之；未扣案供販賣第一級毒品所用內附門號0000
000000號之行動電話壹支（型號不詳，含SIM卡）沒收，
如全部或一部不能沒收時，追徵其價額。
    事  實
一、乙○○（綽號阿文、黑仔）明知海洛因業經行政院衛生署公
    告列為毒品危害防制條例第2條第1項第1款所列管之第一級
    毒品，不得製造、運輸、販賣及持有，竟基於販賣第一級毒
    品海洛因（以下簡稱為海洛因）營利之概括犯意，意圖營利
    販賣海洛因，先行向真實姓名、年籍不詳綽號「阿榮」之成
    年男子買入供以販賣用之海洛因，並以其所有之門號000000
    0000號行動電話作為聯絡交易海洛因之時間、地點及數量之
    工具，自民國94年8月間某日（即94年8月8日以後之某日）
    起至94年8月22日前某日止，先後於附表所示之時、地，分
    別販賣海洛因予丙○○、甲○○、楊裕義等人共6次，乙○○合計獲利新臺幣（下同）5,000元。嗣於94年8月22日下午
    3時許，在臺中市○區○○街396號「富苑汽車旅館」第201
    號房間內為警查獲，並扣得其所有供販賣海洛因所用內附門
    號0000000000之行動電話1支（型號不詳，原插置使用門號
    0000000000號SIM卡，嗣經檢察官另案發還予乙○○）。甲○○、丙○○、楊裕義等人因不知乙○○已遭警查獲，且乙○○於遇警查緝之際，因情急而跳樓受傷，甲○○於乙○○
    經警送醫診治時，撥打上開門號0000000000號行動電話表示
    欲清償之前購買毒品海洛因積欠之款項，丙○○、楊裕義等
    人於乙○○經警送醫診治時，則陸續撥打上開門號00000000
    00號行動電話表示欲購買毒品，經警佯裝為乙○○接聽後，
    與其等相約在「富苑汽車旅館」第201號房間，甲○○、丙○○、楊裕義等人不疑有異，陸續依約前往，為警當場查獲
    ，始查悉其等向乙○○購買毒品之事。
二、案經臺中市警察局第六分局報請臺灣臺中地方法院檢察署檢
    察官偵查起訴。
    理  由
壹、程序方面：
一、按被告以外之人於偵查中向檢察官所為陳述，除顯有不可信
    之情況者外，得為證據，同法第159條之1第2項定有明文。
    偵查中對被告以外之人（包括證人、鑑定人、告訴人、被害
    人及共同被告等）所為之偵查筆錄，或被告以外之人向檢察
    官所提之書面陳述，性質上均屬傳聞證據。惟現階段刑事訴
    訟法規定檢察官代表國家偵查犯罪、實施公訴，依法其有訊
    問被告、證人及鑑定人之權，證人、鑑定人且須具結，而實
    務運作時，檢察官偵查中向被告以外之人所取得之陳述，原
    則上均能遵守法律規定，不致違法取供，其可信度極高，職
    是，被告以外之人前於偵查中已具結而為證述，除反對該項
    供述得具有證據能力之一方，已釋明「顯有不可信之情況」
    之理由外，不宜以該證人未能於審判中接受他造之反對詰問
    為由，即遽指該證人於偵查中之陳述不具證據能力。且所謂
    不可信性情況，法院應審酌被告以外之人於陳述時之外在環
    境及情況，例如：陳述時之心理狀況、有無受到外力干擾等
    ，以為判斷之依據。本件證人甲○○、丙○○於檢察官偵查
    中（見偵卷第42頁至第45頁、第51頁至第53頁、第69頁），
    以證人之身分陳述，經告以具結義務及偽證處罰後，於命證
    人朗讀結文後具結，其等係於負擔偽證罪之處罰心理下證述
    ，並以具結擔保其供述之真實性，又無受其他不當外力干擾
    之情形，其等未曾提及檢察官在偵查時有不法取供之情形，
    依上說明，其等於偵查中之證言自均具有證據能力。
二、次按，被告之反對詰問權，雖屬憲法第8條第1項規定「非由
    法院依法定程序不得審問處罰」之正當法律程序所保障之基
    本人權及第16條所保障之基本訴訟權，不容任意剝奪。但詰
    問權係指訴訟上被告有在公判庭當面詰問證人，以求發現真
    實之權利，應認被告具有處分權，非不得由被告放棄對原供
    述人之反對詰問權（參照最高法院95年度台上字第6675號判
    決意旨）。證人丙○○於偵查中所為之證述，固未經交互詰
    問程序，被告於原審及本院原聲請傳喚證人丙○○到庭接受
    詰問，證人丙○○於原審經傳喚、拘提未到庭應訊，於本院
    則經傳喚未到庭，惟被告及其指定辯護人嗣後已於本院捨棄
    傳訊證人丙○○（見本院卷第80頁背面），應認被告已捨棄
    其於審判中對證人丙○○之詰問權，是被告雖未對證人丙○○行詰問，並無剝奪其詰問權之可言，尚難指為違法，且原
    審及本院於審判期日已將證人丙○○於偵查中所為之證述提
    示並告以證言要旨，踐行調查程序，使被告有辯論之機會，
    自不能以未經交互詰問即認無證據能力。
三、再按被告以外之人（包括證人、鑑定人、告訴人、被害人及
    共同被告等）於審判外之陳述雖不符刑事訴訟法第159條之1
    至之4等四條之規定，而經當事人於審判程序同意作為證據
    ，法院審酌該言詞陳述或書面陳述作成時之情況，認為適當
    者，亦得為證據；當事人、代理人或辯護人於法院調查證據
    時，知有刑事訴訟法第159條第1項不得為證據之情形，而未
    於言詞辯論終結前聲明異議者，視為有前項之同意，同法第
    159條之5定有明文。立法意旨在於傳聞證據未經當事人之反
    對詰問予以核實，原則上先予排除。惟若當事人已放棄反對
    詰問權，於審判程序中表明同意該等傳聞證據可作為證據；
    或於言詞辯論終結前未聲明異議，基於尊重當事人對傳聞證
    據之處分權，及證據資料愈豐富，愈有助於真實發見之理念
    ，且強化言詞辯論主義，使訴訟程序得以順暢進行，上開傳
    聞證據亦均具有證據能力。本件證人甲○○、丙○○、楊裕
    義、林泓任等人固均曾於警詢中為陳述，其性質雖屬傳聞證
    據，惟查無符合同法第159條之1至之4等前四條之情形，其
    等所為之上開警詢筆錄內容，業經當事人於審判程序同意作
    為證據（見本院卷第81頁），依上開規定，是其等於警詢中
    之證言應具有證據能力。
四、又上訴人即被告乙○○（下稱被告）於原審之指定辯護人爭
    執證人丙○○於警訊中之指認過程有瑕疵，認不具證據能力
    等語（見原審卷第147頁），惟查：
  (一)按刑事實務上之對人指認，乃犯罪後，經由被害人、共犯或
    目擊之第三人，指證並確認犯罪嫌疑人之證據方法。現行刑
    事訴訟法並無關於指認程序之規定，如何由證人正確指認犯
    罪嫌疑人，自應依個案之具體情形為適當之處理，法務部及
    司法警察主管機關對於指認程序所訂頒之相關要領規範，或
    學者發表之指認原則，無非提供辦案人員參考之資料，故證
    人之指認程序與相關要領規範不盡相符時，尚難謂係違反法
    律位階之「法定程序」，遑論學者個人發表之指認原則。況
    指認之程序，固須注重人權之保證，亦需兼顧真實之發現，
    確保社會正義實現之基本目的。如證人於偵查或審判中，已
    依人證之調查程序，陳述其出於親身經歷之見聞所為指認，
    並依法踐行訊問或詰問之程序後，綜合證人於案發時停留之
    時間及所處之環境，足資認定其確能對被告觀察明白，認知
    被告行為之內容，該事後依憑個人之知覺及記憶所為之指認
    客觀可信，並非出於不當之暗示，亦未違悖通常一般日常生
    活經驗之定則或論理法則，又非單以證人之指認為被告論罪
    之唯一依據時，自不得僅因證人之指認程序與相關要領規範
    或其他學者個人之見解未盡相符，遽認其無證據能力；苟證
    人於警訊或偵查中所為之指認陳述，與審判中不符時，亦應
    審酌其先前之供述，是否符合刑事訴訟法第159條之2、之3
    或之5所規定得為證據之情形，以定其取捨，方符採證法則
    ，此有最高法院94年度臺上字第3307號判決可資參照。
  (二)證人丙○○於警訊及偵查中均自陳曾與被告乙○○見面次數
    不僅一次，並有電話聯絡，對於被告乙○○之外型、特徵應
    已可辨別，縱證人丙○○不知被告乙○○之真實姓名，然已
    知被告乙○○之綽號為「阿文」，且被告乙○○亦不否認其
    綽號之一係「阿文」，且證人丙○○係為向被告乙○○再度
    購買毒品，主動撥打0000000000號行動電話欲與被告聯絡購
    買毒品之事宜，始遭警逮捕，業經證人張崇錦於原審審理中
    到庭證述甚詳（見原審卷第84至86頁），相互參酌，證人丙○○應已不存在誤判或為警誘導暗示之可能性，是如前述，
    被告於原審之指定辯護人為被告辯護稱：證人丙○○之指認
    程序不合法等語，容有誤會，本院認證人丙○○上開指認仍
    應具證據能力。
五、關於卷附之法務部調查局鑑定通知書，是屬於刑事訴訟法第
    206條之鑑定報告，依刑事訴訟法第159條第1項之除外規定
    （參照該條立法理由），得作為證據。
貳、實體部分：
一、訊據被告乙○○於原審及本院審理中固坦承：其綽號係「阿
    文」，且門號0000000000號之行動電話係其所有之事實，惟
    矢口否認有何連續販賣海洛因予證人甲○○、丙○○、楊裕
    義之犯行，辯稱：其並不認識證人甲○○、丙○○、楊裕義
    ，不知道為何其等會指證其有販賣海洛因之情事：且其之另
    一綽號係「黑狗」，從沒有人稱其為「黑仔」，而同時為警
    查扣之海洛因、電子磅秤、包裝袋、葡萄糖粉、藥杓等物品
    係其施用毒品所用，並非販毒所用，其確係冤枉云云。
二、經查：
  (一)被告販賣第一級毒品海洛因予甲○○部分：
  (1)證人甲○○於94年8月22日警詢時證述：「（問：你今因何
    事接受警方訊問筆錄？）因為我要還阿文錢，阿文因毒品案
    遭警方查獲，我到現場找啊文所以接受警方製作筆錄。」、
    「（問：你於何時至何地找綽號阿文？你與何人一起？）今
    日18時許到台中市○區○○街396號富苑汽車旅館找啊文。
    我跟阿勇（林泓任）一同前往。」、「（問：警方所提供乙○○（Q121．．．號）照片是否為你所稱之綽號：阿文男子
    ？）對。」、「（問：你為何欠乙○○錢？）因為我跟他買
    毒品，欠他500元所以今天要拿給他。」、「（問：你向乙○○購買何種毒品？）海洛因。」、「（問：你前後共向乙○○購買幾次毒品？）忘記。」、「（問：你向阿文所購施
    用之毒品海洛因價格為何？數量為何？）我不知道重量，每
    次我都跟他買1千元或5百元，都1小包。」、「（問：你與
    販賣毒品予你之乙○○認識多久？平日如何聯繫，有無仇隙
    ？）朋友介紹認識約1個月。平常我都以路邊的公共電話打
    給他所有的電話0000-000000號購買毒品。沒有仇隙。」等
    語（見警卷第24至26頁）。
  (2)證人甲○○於95年3月6日偵查中經檢察官詳加訊問後證稱：
    「（問：林鴻任〈按應係『林泓任』之誤載〉說你是向乙○○買毒品你有無意見？）沒有意見。」、「（問：請你重新
    回想並確認，你在警察局所言是否實在？）都實在。」、「
    （問：你跟乙○○買過幾次毒品？）2、3次，每次買1、2仟
    元，每次都是現金交易，1仟元可以買1包，1包用1天，我是
    用注射的方式。買的時間在94年7、8月間，精細的時間我不
    記得，地點在台中市的富苑汽車旅館交易。」、「（問：你
    向乙○○買何毒品？）只有買海洛因。」等語（見94年度偵
    字第19677號卷第52至53頁），本院認證人甲○○經檢察官
    詳加訊問後所證述之內容，與其於警詢中證述之情節相符，
    應與事實相符，自堪予採信。
  (3)證人甲○○於95年3月6日偵查中先證稱：「（問：你在民國
    94年8月22日是否有被警查獲施用毒品？）有。」、「（問
    ：你的毒品向何人買的？）經過朋友買的。」、「（問：你
    有無欠乙○○錢？）是朋友欠的，因為我與朋友一起被抓到
    的。」、「（問：朋友真名為何？）林鴻任〈按應係『林泓
    任』之誤載〉。」、「（問：你知道乙○○是否有在販賣毒
    品？）我不清楚。」、「（問：你為何在警察局說你有向乙○○買毒品？）因為是在警察局警察唸的，我有簽名。」、
    「（問：為何警察叫你唸，你唸完就簽名？）因為要配合，
    我是第1次被抓到會怕。」、「（問：你在警察局講：因為
    你跟他買毒品，所以要拿錢給他，是何意？）是林泓任要拿
    給他的。」等語（見94年度偵字第19677號卷第51至52頁）
    。證人甲○○於偵訊之初雖否認有向被告購買海洛因之情事
    ，惟證人張崇錦（至富苑汽車旅館查獲被告之員警）於原審
    證稱：「（問：你們在製作筆錄時有沒有先寫好再請受訊問
    人照唸？）沒有，都是一問一答。」、「（問：甲○○他在
    地檢署偵查說為何在警察局說有向乙○○買毒品他回答說是
    照著筆錄念的，有沒有這回事？）沒有，林進興在警訊中是
    說他是來還錢的。」、「（問：查獲被告之後，在現場何人
    打電話給乙○○？）楊裕義有用公用電話打進來，甲○○、
    林泓任、徐仕偉（按應係『丙○○』之誤載）也有打電話進
    來。」等語（見原審卷第84至86頁），又證人甲○○在警詢
    時坦承於94年8月22日與林泓任至富苑汽車旅館找被告，是
    要清償向被告購買海洛因所積欠之500元等語（見警卷第25
    頁），參諸證人林泓任於94年8月22日警詢中亦證稱：「（
    問：你今因何事接受警方訊問筆錄？）因為我跟朋友甲○○
    要去還錢，藥頭因遭警方查獲，我到現場所以接受警方製作
    筆錄。」、「（問：你所稱何謂藥頭？姓名為何？）就是賣
    毒品的人。我只知綽號：叫阿文，真實姓名我不知道。」、
    「（問：你於何時至何地找綽號阿文？你與何人一起？）今
    日18時許到台中市○區○○街396號富苑汽車旅館找啊文。
    我跟甲○○一同前往。」、「（問：你為何甲○○欠乙○○
    錢？）我不知道。」、「（問：你們準備向乙○○購買何種
    毒品？）海洛因。」、「（問：你前後共向乙○○購買幾次
    毒品？）沒有，今天才準備向他購買。」等語（見警卷第29
    頁），經核證人甲○○、林泓任於警詢中所證述之情節相互
    符合，足認證人甲○○於95年3月6日偵訊之初否認有向被告
    購買海洛因之情事，與事實不符，無從採信。
  (4)又證人甲○○於原審審理時雖改稱：未曾向被告乙○○購買
    毒品云云（見原審卷第125至130頁），核與其於警詢及偵查
    中經檢察官詳加訊問後所證述之證詞前後不一，惟證人甲○○於偵訊中已證稱其於警訊中所述均實在等語（見94年度偵
    字第19677號卷第52頁），嗣於原審審理中亦證稱其於偵訊
    中所述均實在等語（見原審卷第129頁），參諸證人甲○○
    在警詢及偵查中作證之際，距離案發時間較近，記憶較清晰
    ，亦較少利害關係考量，而證人甲○○與被告在原審同庭應
    訊時，就其係親身向被告購買毒品，或係與案外人李紋嘉一
    起去向被告購買毒品，並由案外人李紋嘉出面接洽等事實均
    語帶含糊保留（見原審卷第124至第131頁），堪認證人甲○○於原審審理中所述係迴護被告之詞，不足採信。應以證人
    甲○○在警詢及偵查中經檢察官詳加訊問後所證述之證詞較
    堪採信。
  (5)證人甲○○確有施用第一級毒品海洛因之前科紀錄，證人甲○○於94年8月22日為警查獲，經其同意採其尿液送檢驗結
    果，呈嗎啡陽性反應，證人甲○○經觀察勒戒後，經評定無
    繼續施用毒品傾向，由檢察官為不起訴處分，此有臺灣臺中
    地方法院檢察署檢察官94年度毒偵字第5744號不起訴處分書
    （見94年度偵字第19677號卷第78頁）、證人甲○○之臺灣
    高等法院被告前案紀錄表各一件附卷為憑（見原審卷第48頁
    ），由此足證，證人甲○○於警詢及偵查中指證曾向被告購
    買海洛因自堪予採信。
  (6)按證人之陳述有部分前後不符，或相互間有所歧異時，究竟
    何者為可採，法院仍得本其自由心證予以斟酌，非謂一有不
    符或矛盾，即應認其全部均為不可採信（最高法院74年臺上
    字第1599號判例參照）。證人甲○○就毒品交易次數、時間
    、金額等細節所證或有出入，而無法完全確定，然其確有向
    被告購買海洛因，前後所供均相一致。況施用毒品之人因癮
    頭一來急需購買毒品解癮，未解癮前之焦躁難耐以致心神均
    傾注於搜尋毒品以供施用，無暇記憶每次毒品交易金額、交
    易地點、或數量、或交易次數，及至解癮後之藥害反應，更
    使施用毒品之人無法明確記憶交易細節，是為常情，故證人
    甲○○就細節之出入縱不復記憶，並不影響其證言之可信度
    ，其就確有向被告購買毒品之前揭情節，仍足採信。另毒品
    交易次數及金額，關係被告犯罪所得財物之多寡，自有加以
    特定之必要。對於被告販賣海洛因予證人甲○○之次數，證
    人甲○○於警詢中證稱：忘記向被告購買幾次等語，證人甲○○於95年3月6日偵查中證稱：向被告買過2、3次毒品海洛
    因等語。至於被告販賣海洛因予證人甲○○之價格，證人甲○○於警詢中證稱：每次我都跟被告買1千元或5百元等語，
    證人甲○○於95年3月6日偵查中則證稱：每次買1、2仟元等
    語，證人甲○○於偵查中證述向被告購買海洛因之價格與其
    在警詢中所證述被告販賣海洛因之價格固然不盡一致，本院
    審酌證人甲○○於偵查中所證述之情節，經過檢察官詳加訊
    問，並經證人甲○○確認後，明確證稱每次買1、2仟元之海
    洛因，而證人甲○○於偵查中所為之證述係出於自由意識所
    為，是以，證人甲○○於偵查中證述被告販賣海洛因之價格
    ，應堪採信。又證人甲○○於95年3月6日偵查中證稱：「買
    的時間在94年7、8月間，精細的時間我不記得。」等語，證
    人甲○○雖無法精確指述向被告購買毒品之時間，惟參諸證
    人甲○○於警詢中證稱：「平常我都以路邊的公共電話打給
    他所有的電話0000-000000號購買毒品。」等語（見警卷第
    26 頁），又門號0000000000號行動電話之租用人名義係案
    外人張世昌，自94年8月8日起開始租用，有台灣大哥大股份
    有限公司96年5月28日法大字096043509號函所提供之基本資
    料查詢在卷可稽（見本院卷第25、26頁），是本院認定被告
    販賣海洛因2次予證人甲○○之時間均係在94年8月間某日（
    即門號0000000000號行動電話開始租用之94年8月8日以後）
    ，起訴書認被告於94年7月間某日有販賣海洛因1次予證人甲○○，尚有未洽，應予更正。另證人甲○○於警詢中證述：
    忘記向被告購買幾次海洛因等語，證人甲○○對此既無從精
    確指述，而證人甲○○於偵查中經檢察官詳加訊問確認後，
    僅能肯定被告有販賣海洛因予伊2、3次，依據嚴格證據法則
    之精神及本諸罪疑惟輕、最有利於被告之原則計算（證人所
    述細節略有歧異，依有利被告原則，爰依最少次計算），採
    認其中次數最少者，以此最有利之原則認定，是關於被告販
    賣海洛因予證人甲○○，實際販賣之次數，應認定為2次。
    另關於被告販賣海洛因予證人甲○○之價格，應認定為每次
    1千元，被告販賣海洛因予證人甲○○之價格，共販賣2次，
    合計獲利應為2,000元（計算式：1,000×2＝2,000）。
  (二)被告販賣第一級毒品海洛因予丙○○部分：
  (1)證人丙○○於94年8月22日警詢時證述：「（問：你今日因
    何事為警製作筆錄？）因為我是於今（22）日17時許，到台
    中市○區○○街396號富苑汽車旅館201號房，找阿文買毒品
    時適為警方在場查緝，總共有多人前後到場，都一同被帶回
    警局協助調查。」、「（問：之前你於何時？在何地點向阿
    文購買何毒品？）我於本月10日凌晨23時左右在口許（按：
    『在口許』3字應係贅載）及19日晚上20時許共計購買2次，
    都在富苑汽車旅館門口交易，每次都買500元的海洛因毒品
    。」、「（問：向阿文購買毒品如何聯絡？）我都是先到富
    苑汽車旅館附近，再以公共電話打給阿文手機0000-000000
    號，然後再到門口等阿文拿毒品來。」、「（問：警方提供
    之乙○○〈59.10.10．．．〉人犯前科相片為你所指認是否
    為賣給你毒品之阿文本人？）經我指認警方提供之乙○○59
    .10.10 ．．．人犯前科相片即為賣給你（按：應係『我』
    之誤載）毒品之阿文無誤。」、「（問：你與阿文認識多久
    ？有無仇恨？）我是於今年7月間由朋友在太平市介紹認識
    ，我們之間並無仇恨或金錢上之糾紛。」等語（見警卷第32
    至33頁）。
  (2)證人丙○○於95年1月23日偵查中證稱：「（問：你是否認
    識乙○○？）認識。」、「（問：你在第六分局所作的警詢
    筆錄是否實在？）都實在。」、「（問：你是否有看過筆錄
    簽名？）是的。」、「（問：你共向乙○○買過幾次海洛因
    ？）我分別在民國94年8月10日晚上11點，及同年月的19日
    晚上8時，在富苑汽車旅館門口向乙○○買各500元的海洛因
    。」、「（問：你1次買500元是幾公克？）我不知道幾公克
    ，他只交給我1小包。」、「（問：你是如何跟阿文聯絡？
    ）我以公共電話打給阿文0000000000。」、「（問：以上所
    言是否實在？）實在。」、「（問：（提示卷附檔案照片）
    這是否為乙○○？）是的。」、「（問：你向乙○○買海洛
    因有何作用？）我要自己施用。」等語（見94年度偵字第19
    677號卷第42至43頁）。
  (3)又證人丙○○確有施用第一級毒品海洛因之前科紀錄，證人
    丙○○於94年8月22日為警查獲，經其同意採其尿液送檢驗
    結果，呈嗎啡陽性反應，證人丙○○經觀察勒戒後，經評定
    無繼續施用毒品傾向，由檢察官為不起訴處分，此有臺灣臺
    中地方法院檢察署檢察官94年度毒偵字第5743號不起訴處分
    書（見94年度偵字第19677號卷第79頁）、證人丙○○之臺
    灣高等法院被告前案紀錄表各一件附卷為憑（見原審卷第45
    頁），由此足證，證人丙○○於警詢及偵查中指證曾向被告
    購買海洛因自堪予採信。依證人丙○○證述之內容，關於被
    告販賣海洛因予證人丙○○，實際販賣之次數，應認定為2
    次。另關於被告販賣海洛因予證人丙○○之價格，應認定為
    每次500元，被告販賣海洛因予證人丙○○之價格，共販賣2
    次，合計獲利應為1,000元（計算式：500×2＝1,000）。
  (三)被告販賣第一級毒品海洛因予楊裕義部分：
  (1)證人楊裕義於94年8月22日警詢時證稱：「（問：你今（22
    ）日因何事至警局製作筆錄？）因警方查獲綽號『黑仔』販
    賣毒品，我要向綽號『黑仔』拿毒品，所以才會到警局製作
    筆錄。」、「（問：綽號『黑仔』的詳細年籍資料為何？如
    何聯絡？）我不清楚。我都是打0000-000000號跟綽號『黑
    仔』之男子聯絡。」、「（問：警方所提乙○○（男、59年
    10月10日生、身分證．．．）是否為你所稱綽號『黑仔』之
    男子？）警方所提乙○○（男、59年10月10日生、身分證．
    ．．）正是我所稱綽號『黑仔』之男子無誤。」、「（問：
    你與綽號『黑仔』之乙○○是如何認識？認識多久？）我與
    綽號『黑仔』之乙○○是在電子遊藝場內由朋友介紹認識的
    。認識大約1個多月。」、「（問：你總共向綽號『黑仔』
    之乙○○購買幾次毒品？金額多少？）我一共向綽號『黑仔
    』之乙○○購買毒品2次。每次金額為新台幣1千元。」、「
    （問：你與綽號『黑仔』之乙○○有無任何糾紛？）沒有任
    何糾紛。」等語（見警卷第20至21頁）。
  (2)又證人楊裕義於原審審理時雖改稱：未曾向被告購買毒品云
    云（見原審卷第88至94頁）。惟證人楊裕義於警詢時之證述
    較接近案發時點，記憶應較為清晰，而當時未直接面對被告
    乙○○，其當時心理較為篤定，壓力較小，較有可能據實陳
    述，而證人楊裕義於原審審理中亦未對原審法院表示其之警
    詢內容係遭受不正方法訊問或非出於其自由意志而為供述。
    另證人楊裕義於原審審理中已明確證稱其於警訊中所述與「
    黑仔」交易毒品經過的內容實在等語（見原審卷第94頁），
    而其嗣改稱係向「黑仔」購買毒品，但該「黑仔」並非被告
    乙○○云云，諒係因與被告同庭，心理上有壓力所為迴護被
    告之詞，自不可採信。且觀諸證人楊裕義事後猶知偏頗被告
    ，足認其與被告間並無宿怨，更無誣指被告犯行之必要，益
    徵其前開指認被告販毒情事等語，信而有據，堪予採信。
  (3)證人楊裕義確有施用海洛因之前科紀錄，證人楊裕義於94年
    8月22日為警查獲，經採其尿液送檢驗結果，呈海洛因代謝
    物嗎啡陽性反應，證人楊裕義因犯連續施用第一級毒品罪，
    經檢察官提起公訴，由臺灣臺中地方法院於95年5月1日判處
    有期徒刑1年確定，此有臺灣臺中地方法院檢察署檢察官94
    年度毒偵字第5749號起訴書、證人楊裕義之臺灣高等法院被
    告前案紀錄表各一件附卷為憑（見94年度偵字第19677號卷
    第76頁、原審卷第65頁），由此足證，證人楊裕義指證曾向
    被告購買海洛因之事實，自堪予採信。依證人楊裕義證述之
    內容，關於被告販賣海洛因予證人楊裕義，實際販賣之次數
    ，應認定為2次。另關於被告販賣海洛因予證人楊裕義之價
    格，應認定為每次1,000元，被告販賣海洛因予證人楊裕義
    之價格，共販賣2次，合計獲利應為2,000元（計算式：1,00
    0×2＝2,000）。
  (四)證人張崇錦（至富苑汽車旅館查獲被告之員警）於原審證稱
    ：「（問：在94年8月22日那天你有無帶隊富苑汽車旅館辦
    案？）有。」、「（問：後來查到那一間？）201號房，我
    們就先敲門，裡面的人問說是誰，我們回答是警察，隔了幾
    分鐘就聽到聲響，同事查看發現有人跳窗已經骨折，我們就
    報請救謢車到場。」、「（問：房間的事情你們如何處理？
    ）我們就把房間內的東西逐一清查並照相，有旅館的人員幫
    我們瞭解房客的身分，桌上有電話，陸續有人打電話進來。
    」、「（問：後來你們陸續查獲幾個人？）有的人有進來，
    有的是打電話進來，有的是在門口我們叫他進來，總共查獲
    10個人，．．．」、「（問：這10個人有何人表示向被告買
    毒品？）徐仕偉（按應係『丙○○』之誤載）、楊裕義，．
    ．．」、「（問：甲○○他在地檢署偵查說為何在警察局說
    有向乙○○買毒品他回答說是照著筆錄念的，有沒有這回事
    ？）沒有，林進興在警訊中是說他是來還錢的。」、「（問
    ：查獲被告之後，在現場何人打電話給乙○○？）楊裕義有
    用公用電話打進來，甲○○、林泓任、徐仕偉（按應係『丙○○』之誤載）也有打電話進來。」、「（問：當時由何人
    接聽電話？）我們員警接的，沒有讓被告接聽，當時是查獲
    之後清查現場的時候電話陸續響起，才知道他們的來意。」
    、「（問：電話中的談話內容為何？）打進來的人大致上都
    會先說他是某人，我反問對方要做什麼，對方就問有沒有粗
    的細的，或是問說有沒有東西他要用多少錢拿多少東西等等
    ，並且說他在何處等候，對方講完之後，我們回問說你要多
    少，你在那裡，並說我們在201號室，對方就來敲門。」、
    「（問：楊裕義當時表示如何打電話？）他說當天他向朋友
    借電話與被告聯絡，但是平常都是用公用電話與被告聯絡買
    毒品。」等語（見原審卷第83至87頁），又依證人甲○○、
    丙○○於警詢、偵訊中前揭所證及證人楊裕義於警詢中前揭
    證述之內容，被告以其所有之門號0000000000號行動電話，
    作為聯絡交易毒品時間、地點及數量之工具，而分別於如附
    表所示之時、地，販賣第一級毒品海洛因，且證人甲○○、
    丙○○、楊裕義因不知被告已遭警查獲，於被告經警送醫診
    治時，陸續主動撥打上開門號0000000000號行動電話表示欲
    清償購買毒品之欠款（甲○○部分）或欲向被告購買毒品（
    丙○○、楊裕義部分），經警佯裝為被告接聽後，與其等相
    約在「富苑汽車旅館」第201號房間內，其等不疑有異，陸
    續依約前往，為警當場查獲，證人甲○○、丙○○、楊裕義
    並於警詢或偵查中指認被告即為其等前次交易毒品之對象。
    又證人甲○○、丙○○、楊裕義於本次為警查獲，並未因上
    開證述而獲有依毒品危害防制條例第17條所定減刑寬典之優
    待，亦經本院查閱前揭不起訴處分書、起訴書等內容無訛，
    是證人甲○○、丙○○、楊裕義亦無謀求減刑之利，而構陷
    被告犯罪之必要，足認證人甲○○、丙○○、楊裕義上開所
    述確與事實相符，應可採為被告論罪科刑之依據。
  (五)被告雖辯稱：其之綽號係「阿文」、「黑狗」，從沒有人稱
    其為「黑仔」，是證人楊裕義於警訊中指認係向綽號「黑仔
    」之人即其購買毒品，應係誤認云云。惟被告之綽號係「阿
    文」、「黑仔」之事實，為被告於警訊中自白不諱，有被告
    之警訊筆錄附卷可查（見警卷第11頁），被告事後翻異，改
    稱其之綽號中並無「黑仔」云云，顯係臨訟推諉之詞，無從
    採信。且證人楊裕義於警訊中已明確指認被告即係其毒品交
    易之對象，有如前述，茲不論證人楊裕義稱呼被告係「黑仔
    」、或「黑狗」，核乃枝微末節之事，均無礙本案實體之認
    定，自不能據為被告有利之認定。又被告於本院聲請向富苑
    汽車旅館調閱94年7月間至同年8月22日之住宿紀錄，據富苑
    汽車旅館以傳真函覆本院稱：因時日已久，已無保留等語（
    見本院卷第39頁），因被告販賣毒品之情節，業據證人甲○○、丙○○、楊裕義證述明確，富苑汽車旅館雖無法提供94
    年7、8月間之住宿資料，亦難據此為有利於被告之認定。
  (六)查毒品危害防制條例就販賣第一級毒品海洛因，定有極為嚴
    厲之刑罰，經由大眾傳播媒體之大力宣導，已為國人所共知
    共識，且政府近年來為杜絕毒品之氾濫，對查緝施用、轉讓
    或販賣毒品之工作雷厲風行。被告自93年間起，即有施用第
    一、二級毒品之刑事前案紀錄，有臺灣高等法院被告前案紀
    錄表附卷可稽（見本院卷第17至20頁），則被告對海洛因係
    政府公告查禁之毒品，且就販賣第一級毒品海洛因之行為，
    將受到極為嚴厲之刑事處罰，自較一般人更有深刻之認知。
    本案雖未扣得被告販賣予證人甲○○、丙○○、楊裕義之海
    洛因，證人甲○○、丙○○、楊裕義未能明確證述被告每次
    販出海洛因之實際重量，而未能精準計算出被告販入與販出
    海洛因之差價（即營利賺取之淨額）。然查，我國查緝販賣
    毒品海洛因執法甚嚴，對於販賣海洛因者尤科以重度刑責。
    又販賣海洛因既係違法行為，當非可公然為之，亦無公定價
    格，且容易分裝並增減份量，而每次買賣之價量，可能隨時
    依雙方關係深淺、資力、需求量及對行情之認知、來源是否
    充裕、查緝是否嚴謹、購買者被查獲時供述購買對象之可能
    風險之情評估等情形，而異其標準，非可一概而論；販賣之
    利得，除被告坦承犯行或價量俱臻明確外，委難察得實情，
    販賣之人從價差或量差中牟利之方式雖異，其意圖營利之販
    賣行為則同一。是以因海洛因量微價高，取得不易，販賣者
    率有暴利可圖，苟非意圖販賣營利，一般人焉有可能甘冒重
    度刑責而提供海洛因予他人。況買受之對象即甲○○、丙○○、楊裕義與被告間並無特別之親屬情誼，且證人甲○○、
    丙○○、楊裕義證述其分別向被告購買海洛因時，有交付金
    錢而均屬有償之行為，且係於如附表所示之地點與被告進行
    交易，是倘被告非有厚利可圖，自無平白費時、費力特意於
    前開地點交付毒品海洛因與對方之理，被告販賣毒品交付海
    洛因予甲○○、丙○○、楊裕義，其主觀上顯係基於營利之
    販賣意圖而為毒品之提供行為，洵堪認定。
  (七)綜觀上開事證，足認被告確有上述連續販賣海洛因予證人甲○○、丙○○、楊裕義施用之事實無訛，被告所辯與現有事
    證不符，顯係卸責之詞，殊無可採，本件事證明確，其犯行
    堪以認定。
二、被告行為後，刑法於94年2月2日修正公布、刑法施行法於95
    年6月14日修正公布，並均於95年7月1日施行，關於本案應
    適用之新舊法，茲比較如下：
  (一)修正後刑法第2條第1項規定，已將新舊法律適用之「從新從
    輕」原則，改採「從舊從輕」原則，而此規定僅係規範行為
    後法律變更所生新舊法律比較適用之準據法，並非實體刑罰
    法律，自不生行為後法律變更之比較適用之問題，於95年7
    月1日刑法施行後，應逕行適用新法第2條第1項之規定，為
    「從舊從輕」之比較（最高法院95年5月23日第8次刑事庭會
    議決議第1點第1項參照）。又修正後刑法第11條係增訂刑法
    於其他法律有「保安處分」之規定者，亦適用之，亦無關犯
    罪行為可罰性之變更，亦應逕行適用新法第11條之規定。
  (二)法定刑中罰金刑部分：刑法第33條第5款業經修正公布，修
    正後刑法第33條第5款規定「罰金：新臺幣一千元以上，以
    百元計算之」，與修正前刑法第33條第5款規定「罰金：（
    銀元）一元以上」不同。比較修正前後之罰金刑輕重，該罰
    金刑之最低刑度於修法後已有加重，故以95年7月1日修正施
    行前之刑法規定較有利於被告，依刑法第2條第1項前段規定
    ，本案關於被告違反毒品危害防制條例第4條第1項販賣第一
    級毒品罪之法定罰金刑最低度部分，自應適用行為時之法律
    （修正前刑法第33條第5款）決定其罰金部分之最低刑（就
    被告所犯違反毒品危害防制條例第4條第1項案件，刑法第33
    條列於總則編，依刑法第11條前段規定，亦適用於該罪）。
  (三)被告行為後，修正後之刑法業已刪除第56條連續犯之規定，
    則被告於修正刑法施行前之多次販賣第一級毒品犯行，因行
    為後修正刑法業已刪除連續犯之規定，此刪除雖非犯罪構成
    要件之變更，但顯已影響行為人刑罰之法律效果，自屬法律
    有變更（最高法院95年第8次刑事庭會議決議參照）。被告
    行為後，刑法第56條關於連續犯之規定業已刪除，而本件被
    告於刑法修正前所犯之數次販賣第一級毒品罪，依修正施行
    前刑法第56條之規定，為連續犯，應論以販賣第一級毒品罪
    一罪；而依修正施行後之刑法，並無連續犯之規定，且依新
    法應各別多次論斷之結果（即數罪併罰），其刑度顯較修正
    前應依刑法第56條之規定以一連續販賣第一級毒品罪為重，
    經比較新舊法結果，以被告行為時之規定較有利於被告，自
    應依刑法第2條第1項前段之規定，適用修正前刑法第56條之
    規定，論以連續販賣第一級毒品罪。
  (四)刑之加減：刑法第64條第2項有關死刑之減輕效果，修正前
    規定：「死刑減輕者，為無期徒刑，或為十五年以下十二年
    以上有期徒刑」，而修正後同條項則規定：「死刑減輕者，
    為無期徒刑」；另刑法第65條第2項有關無期徒刑之減輕效
    果，修正前規定：「無期徒刑減輕者，為七年以上有期徒刑
    」，而修正後同條項則規定：「無期徒刑減輕者，為二十年
    以下十五年以上有期徒刑」，經比較結果，有關死刑、無期
    徒刑之減輕效果，自以修正前之規定有利於被告，自應依刑
    法第2條第1項前段之規定，適用修正前刑法第64條第2項、
    第65條第2項之規定，作為本案減輕刑度之依據。
  (五)修正前刑法第68條規定：「拘役或罰金加減者，僅加減其最
    高度。」，惟此次刑法修正，既將罰金最低金額修正為新臺
    幣一千元，當不致因加減其最低度，而產生不滿一元之零數
    ，允宜與有期徒刑相同，許其最高度及最低度同加減之，故
    併入修正後刑法第67條，而規定為：「有期徒刑或罰金加減
    者，其最高度及最低度同加減之。」本案被告所犯販賣第一
    級毒品罪部分，既因連續犯而加重其刑，則因修正前刑法第
    68條規定罰金最低度不予加重，較諸修正後刑法第67條規定
    罰金最低度亦予加重之規定，顯然較有利於被告，故依刑法
    第2條第1項前段規定，仍以被告行為時法律即修正前刑法第
    68條規定，較有利於被告。
  (六)依刑法第2條第1項規定為新舊刑法比較時，應就罪刑有關之
    共犯、未遂犯、連續犯、想像競合犯、牽連犯以及累犯加重
    、自首減輕、暨其他法定加減原因（如身分加減）與加減例
    等一切情形，綜其全部之結果，而為比較，再適用有利於行
    為人之法律處斷，而不得一部割裂分別適用不同之新舊法（
    最高法院24年上字第4634號判例意旨、95年第8次刑事庭會
    議決議第1點第4項參照）。經綜合比較新、舊法之結果，以
    被告行為時之舊法較有利於被告，依刑法第2條第1項前段規
    定，本案自應適用被告行為時之法律即修正前刑法第33條第
    5款、第56條、第64條第2項、第65條第2項、第68條之規定
    。
  (七)刑法第57條關於科刑審酌之規定，於94年2月2日修正公布，
    於95年7月1日生效施行，惟因該條規定，為法院就刑之裁量
    審認標準見解之明文化，非屬法律之變更，自無刑法第2條
    第1項新舊法比較適用之問題（參照最高法院95年5月23日刑
    事庭第8次會議決議）。
  (八)94年2月2日修正前刑法第59條規定：「犯罪之情狀可憫恕者
    ，得酌量減輕其刑」，修正後刑法第59條則規定：「犯罪之
    情狀顯可憫恕，認科以最低度刑仍嫌過重者，得酌量減輕其
    刑」，上開條文修正前與修正後雖用語不同，但實質內涵則
    相同，為法院就酌減審認標準見解之明文化，非屬法律之變
    更，自不生新舊法比較之問題，應依裁判時刑法第59條認定
    之（參見最高法院95年11月7日95年度第21次刑事庭會議）
    。
三、論罪之理由：
  (一)按海洛因為毒品危害防制條例第2條第2項第1款所列之第一
    級毒品，不得非法販賣。核被告所為，係違反毒品危害防制
    條例第4條第1項之販賣第一級毒品罪。被告持有海洛因之目
    的既係為供販賣之用，則其持有海洛因之低度行為應為販賣
    第一級毒品之高度行為所吸收，不另論罪。
  (二)被告於刑法修正施行前先後多次販賣海洛因之犯行，時間緊
    接，方法相同，觸犯構成要件相同之罪名，顯係基於概括犯
    意反覆為之，為連續犯，應依修正前刑法第56條規定論以一
    罪，而被告所犯連續販賣第一級毒品罪之法定本刑為死刑或
    無期徒刑部分，依刑法第64條第1項、第65條第1項之規定，
    不得加重其刑外，僅就販賣第一級毒品罪之罰金刑部分加重
    其刑。
  (三)按毒品危害防制條例第4條第1項規定：「製造、運輸、販賣
    第一級毒品者，處死刑或無期徒刑；處無期徒刑者，得併科
    新台幣一千萬元以下罰金」，其法定刑為死刑、無期徒刑，
    別無其他自由刑之規定，刑度可謂重大。然同為販賣第一級
    毒品之人，其原因動機不一，犯罪情節未必盡同，或有大盤
    毒梟者，亦有中、小盤之分，甚或僅止於吸毒者友儕間為求
    互通有無之有償轉讓者亦有之，其販賣行為所造成危害社會
    之程度自屬有異，法律科處此類犯罪，所設之法定最低本刑
    卻同為「死刑或無期徒刑；處無期徒刑者，得併科新台幣一
    千萬元以下罰金」，不可謂不重。於此情形，倘依其情狀處
    以有期徒刑，即足以懲儆，並可達防衛社會之目的者，自非
    不可依客觀之犯行與主觀之惡性二者加以考量其情狀，是否
    有可憫恕之處，適用刑法第59條之規定酌量減輕其刑，期使
    個案裁判之量刑，能斟酌至當，符合比例原則。被告販賣海
    洛因予甲○○、丙○○、楊裕義之次數雖有6次，然每次販
    賣之金額為500元至1,000元，其重量僅得供施用數次，被告
    先後販賣第一級毒品海洛因之所得財物共計5,000元，實際
    販售出之毒品數量，較諸販毒集團尚屬零星小額，被告販售
    數量及販賣所得金額尚非鉅額，且被告僅係單純販賣交易毒
    品，並無施用強暴、脅迫之不法手段，更無向購買毒品之人
    積極催討交易款項，以其情節而論，其惡性尚不如專以販賣
    第一級毒品維生之販毒集團重大，被告既非販賣毒品之大盤
    或中盤商，被告販賣毒品之行為尚未造成無可彌補之鉅大危
    害。觀諸被告造成社會整體侵害之程度尚非鉅大，被告所犯
    之販賣第一級毒品罪，其最輕法定本刑為無期徒刑，實屬情
    輕法重，衡其犯罪情狀在客觀上顯非不可憫恕，以其所犯之
    罪之最低法定刑為無期徒刑而言，本院認為法重情輕，縱使
    量處法定最低刑度之無期徒刑，仍嫌過重，本院依被告客觀
    之犯行與主觀之惡性二者加以考量其犯罪情狀，爰依裁判時
    刑法第59條之規定，予以酌量減輕其刑度，方屬公允衡平。
    又依修正前刑法第65條第2項規定，無期徒刑減輕者，為7年
    以上有期徒刑。而依修正後刑法第65條第2項則規定，無期
    徒刑減輕者，為20年以下15年以上有期徒刑。依刑法第2條
    第1項規定，比較結果，自以修正前之刑法第65條第2項規定
    對被告較為有利，自應適用對被告有利之修正前刑法第65條
    第2項規定，作為本案販賣第一級毒品罪減輕刑度之依據。
    又被告所犯上開販賣第一級毒品罪，有前揭加重及酌減之事
    由，應先加而後減輕之。
四、撤銷改判之理由：
  (一)撤銷原判決之理由：
    原審認被告犯行事證明確，予以論罪科刑，固非無見。惟查
    ：
  (1)刑事訴訟法第288條第3項，明定除簡式審判程序案件外，審
    判長就被告被訴事實為訊問者，應於調查證據程序之最後行
    之，以符改良式當事人進行主義之修法精神。此項被訴事實
    之訊問，乃事實審法院必須踐行之法定程序之一，旨在使被
    告有辯明犯罪嫌疑之機會，及陳述有利於己之事實，屬被告
    行使防禦權最重要之一環。倘審判長於調查證據程序完畢後
    ，疏未就被告之被訴事實予以訊問，無異剝奪其防禦權之行
    使，抑且有害於公平審判及程序正義，其本此有瑕疵之審判
    程序所為之判決，自有判決不適用法則之違背法令。又檢察
    官之起訴書，雖已依同法第264條第2項第2款規定，記載犯
    罪事實，但於調查被告被訴之犯罪事實時，應依前揭規定踐
    行「訊問」之程序，不得僅依同法第164條或第165條規定，
    提示檢察官之起訴書或告以要旨，以取代「訊問」被訴事實
    。本件原審法院之審判程序，依審判筆錄記載，審判長並未
    就被告被訴之犯罪事實，依法踐行「訊問」之程序，而僅以
    「對檢察官起訴之犯罪事實有何意見？（提示並告以要旨）
    」一語取代（見原審卷第135頁），即為有罪之判決，自屬
    於法有違（參照最高法院96年度台上字第2058號判決、96
    年度台上字第2060號判決）。
  (2)門號0000000000號行動電話之SIM卡，於電信公司出租行動
    電話門號予消費者使用時，該SIM卡之所有權即移轉予消費
    者，此有台灣大哥大股份有限公司96年5月28日法大字09604
    3509號函一件附卷為憑（見本院卷第25頁），故前揭門號00
    00000000號行動電話內所附之SIM卡，亦係被告所有供其聯
    絡販賣毒品所用之物，應依毒品危害防制條例第19條第1項
    前段之規定與行動電話機具一併宣告沒收，如全部或一部不
    能沒收時，追徵其價額。原判決誤認門號0000000000號SIM
    卡係屬電信公司所有，與沒收之要件不合，故未一併宣告沒
    收，原判決就此部分適用法律，尚有未當。
  (3)本案同時為警查扣之電子磅秤1臺、包裝袋2包、葡萄糖粉3
    包（驗餘淨重7.13公克、空包裝重0.91公克）、藥杓1支、
    第一級毒品海洛因3包（驗餘淨重2. 77公克、空包裝重0.68
    公克）等物品，並無其他證據足資證明係被告所有供販賣海
    洛因所用之物品（詳後述），原判決認前揭物品係被告所有
    供販賣海洛因所用之物品，認定事實自有未洽。
  (二)對於上訴理由之審酌：
    按刑之量定，為求個案裁判之妥當性，法律固賦予法院裁量
    權，但此項裁量權之行使，除應依刑法第57條規定，審酌行
    為人及其行為等一切情狀，為整體之評價，並應顧及比例原
    則與平等原則，使罪刑均衡，輕重得宜，以契合社會之法律
    感情。又刑法第59條規定犯罪之情狀可憫恕者，得酌量減輕
    其刑，其所謂「犯罪之情狀」，與同法第57條規定科刑時應
    審酌之一切情狀，並非有截然不同之領域，於裁判上酌減其
    刑時，應就犯罪一切情狀（包括第57條所列舉之10款事項）
    ，予以全盤考量，審酌其犯罪有無可憫恕之事由（即有無特
    殊之原因與環境，在客觀上足以引起一般同情，以及宣告法
    定低度刑，是否猶嫌過重等等），以為判斷。按販賣第一級
    毒品罪之法定刑為「死刑或無期徒刑；處無期徒刑者，得併
    科新台幣一千萬元以下罰金」，然同為販賣第一級毒品之人
    ，其原因動機不一，犯罪情節未必盡同，或有大盤毒梟者，
    亦有中、小盤之分，甚或僅止於吸毒者友儕間為求互通有無
    之有償轉讓者亦有之，其販賣行為所造成危害社會之程度自
    屬有異，法律科處此類犯罪，所設之法定最低本刑卻同為「
    無期徒刑，得併科新台幣一千萬元以下罰金」，不可謂不重
    。於此情形，倘依其情狀處以有期徒刑，即足以懲儆，並可
    達防衛社會之目的者，自非不可依客觀之犯行與主觀之惡性
    二者加以考量其情狀，是否有可憫恕之處，適用刑法第59條
    之規定酌量減輕其刑，期使個案裁判之量刑，能斟酌至當，
    符合比例原則（參照最高法院95年度台上字第6157號判決）
    。原審認定被告因一時貪念、失慮致罹重典，其販賣毒品之
    對象雖有丙○○、甲○○、楊裕義3人，惟該3人購入後亦僅
    供己施用，未轉售他人，造成更大之危害，且被告每次販毒
    所得僅500元至1,000元，獲利有限，足見其非販賣毒品之大
    、中盤商，倘逕予宣告法定最低度之無期徒刑，猶嫌過重，
    是其犯罪之情狀尚堪憫恕，依社會一般觀念在客觀上足以引
    起一般同情，而依修正後刑法第59條之規定，酌予減輕其刑
    。本院認被告犯罪之情節並非大中盤毒梟者可資等同並論，
    已如前述，依刑法第59條之規定減輕其刑，與罪刑相當原則
    之旨意相符，並無不當。本院審酌全案情節，認為檢察官上
    訴指摘原判決適用刑法第59條酌減被告之刑，原審量刑過輕
    ，請求從重量刑等語，固無可取，被告否認犯行而提起上訴
    ，雖無理由，惟原判決既有前揭可議之處，即屬無可維持，
    自應由本院將原判決予以撤銷改判。
  (三)自為判決之科刑及審酌之理由：
    爰審酌被告為謀個人私利，無視於政府制定毒品危害防制條
    例，杜絕毒品犯罪之禁令，販賣第一級毒品海洛因，危害國
    民身體健康及社會治安，並審酌被告之素行、犯罪之動機、
    目的係為圖得一己之私利、販賣毒品海洛因之期間、次數、
    所得之財物、所生危害及其犯罪後之態度等一切情狀，量處
    如主文第二項所示之刑，以資懲儆。至起訴書雖具體求處被
    告無期徒刑，惟經本院審酌被告之犯罪情節等一切情狀，認
    應量處如主文第二項所示之刑，已足收懲儆之效。又被告依
    其所犯販賣第一級毒品罪之性質，本院認並無宣告褫奪公權
    之必要，併此敘明。
五、關於沒收部分：
  (一)按毒品危害防制條例第19條第1項規定：犯第4條之罪者，其
    供犯罪所用或因犯罪所得之財物，均沒收之，如全部或一部
    不能沒收時，追徵其價額或以其財產抵償之。但該條項並無
    如同條例第18條第1項所定「不問屬於犯人與否，沒收之」
    之明文，自屬相對沒收主義之立法。是其應沒收之物，應以
    屬被告所有者為限。又該規定所稱「追徵其價額」者，係指
    所沒收之物為金錢以外之其他財物而無法沒收時，應追徵其
    價額，使其繳納與原物相當之價額。如所得財物為金錢而無
    法沒收時，始應「以其財產抵償之」，而不發生追徵價額之
    問題（最高法院93年台上第2743號、95年度台上字第305號
    判決意旨參照）。是販賣毒品所得之金錢，無論已否扣案，
    如仍屬存在，即應依法沒收。本件被告販賣海洛因予證人甲○○、丙○○、楊裕義所得之財物共5,000元，已如前述，
    上開販賣毒品所得之金額雖未扣案，然無證據證明已不存在
    ，且既為被告因犯罪所得之財物，仍應依毒品危害防制條例
    第19條第1項之規定併予諭知沒收，如全部或一部不能沒收
    時，依同條項之規定，應以其財產抵償之。
  (二)次按毒品危害防制條例第19條第1項規定，犯販賣毒品罪者
    ，其供犯罪所用或因犯罪所得之財物，均沒收之。但此並無
    「不問屬於犯人與否沒收之」之特別規定，自應仍有刑法第
    38條第1項第3款、第3項前段之適用，即以屬於犯人所有者
    為限，始得沒收之（參照最高法院94年度台上字第4265號判
    決）。查門號0000000000號行動電話之租用人雖係案外人張
    世昌，有台灣大哥大股份有限公司96年5月28日法大字09604
    3509號函所提供之基本資料查詢在卷可稽（見本院卷第25、
    26頁），惟被告於原審供稱0000000000門號行動電話（含SI
    M卡）為其所有（見原審卷第25頁），被告於本院復供稱：
    「（問：行動電話門號0000000000號是何人申請？如何取得
    ？）何人申請的我不知道，這是我去通訊行買來的。我是被
    抓前一個多月約94年7月份去買來用的。這是預付卡，我只
    買預付卡來用。買預付卡後整個手機的門號及SIM卡都是我
    所有。」等語（見本院卷第34頁），被告既係以門號000000
    0000號行動電話（登記承租名義人張世昌）與甲○○、丙○○、楊裕義聯絡販賣海洛因事宜，足認門號0000000000號行
    動電話顯為被告所有且供其聯絡販賣毒品之物品，該行動電
    話（含SIM卡）前經扣案，但業經檢察官於另案發還予被告
    ，此有臺灣臺中地方法院檢察署95年12月7日中檢惠總贓94
    保5195字第140200號函暨所附臺灣臺中地方法院檢察署檢察
    官95年4月4日中檢惠鈞字第024325號（執行案號係95年度執
    字第2710號）扣押（沒收）物品處分命令附卷為憑（見原審
    卷第33、34頁），是該行動電話（含SIM卡）目前雖未扣案
    ，然亦無證據證明已滅失，應依毒品危害防制條例第19條第
    1項之規定宣告沒收，如全部或一部不能沒收時，追徵其價
    額。又該行動電話內之SIM卡，於電信公司出租行動電話門
    號予消費者使用時，該SIM卡之所有權即移轉予消費者，此
    有台灣大哥大股份有限公司96年5月28日法大字096043509號
    函一件附卷為憑（見本院卷第25頁），故前揭行動電話內所
    附之SIM卡，亦係被告所有供其聯絡販賣毒品所用之物，應
    依毒品危害防制條例第19條第1項前段之規定與行動電話機
    具一併宣告沒收，如全部或一部不能沒收時，追徵其價額。
  (三)本件為警查獲時另扣得海洛因3包，經法務部調查局鑑定結
    果，均含第一級第6項毒品海洛因成份，驗餘淨重2.77公克
    、空包裝重0.68公克，另扣得之白粉3包（驗餘淨重7.13公
    克、空包裝重0.91公克）經檢驗結果，均無法定毒品成份，
    此有法務部調查局94年11月9日調科壹字第120016768號鑑定
    通知書一件附卷可稽（見94年度核退字第2883號卷第27頁）
    ，又扣案均無法定毒品成份之白粉3包，經以紅外線光譜儀
    分析法分析，均含葡萄糖成分，亦有法務部調查局95年12月
    6日調科壹字第09500558460號函一件附卷為憑（見原審卷第
    35頁）。被告於偵查中供稱：「（問：你為何持有這些毒品
    及磅秤及葡萄糖？．．．）我自己要吃的，．．．」、「（
    問：你是如何方式施用海洛因？）捲煙方式施用，沒有注射
    。」、「（問：既然沒有注射，為何有葡萄糖？）與捲煙沒
    有關係，只是要稀釋。」等語（見94年偵字第19677號卷第
    58頁），被告於原審坦承扣案之物品均係其所有，被告供稱
    ：「磅秤是用來秤重用的，葡萄糖粉摻在海洛因裡面用的。
    扣到的海洛因是我自己要用的。我是從93年開始使用海洛因
    ，最後一次使用是被抓到的那天早上摻香煙的方式使用海洛
    因。」等語（見原審卷第25頁），又被告於原審供稱：「包
    裝袋將香煙與海洛因混合用的，葡萄糖粉我是怕施用太多才
    摻用的，電子磅秤是用來磅糖粉用的，．．．」等語（見原
    審卷第135頁），被告於本院供稱；扣案之電子磅秤1臺、包
    裝袋2包、葡萄糖粉3包、藥杓1支、第一級毒品海洛因3包等
    物品，均係供自己施用海洛因所用等語（見本院卷第34頁背
    面），而被告於94年8月22日為警查獲後，經採其尿液送檢
    驗結果，呈甲基安非他陽性反應，此有中山醫學大學附設醫
    院藥物濫用檢測中心檢驗報告一件在卷為憑（見94年度核退
    字第2883號卷第22頁），被告之尿液雖未檢驗出有嗎啡陽性
    反應，惟被告坦承有連續施用第一、二級毒品之犯行，被告
    因犯連續施用第一、二級毒品罪，經臺灣臺中地方法院於95
    年2月22日分別判處有期徒刑一年、有期徒刑六月，應執行
    有期徒刑一年四月，並諭知扣案之第一級毒品海洛因3包（
    驗餘淨重2.77公克、空包裝重0.68公克）沒收銷燬，扣案之
    電子磅秤1臺、藥杓1支均沒收，此有臺灣臺中地方法院94年
    度訴字第3490號判決、被告之臺灣高等法院被告前案紀錄表
    各一件附卷為憑（見原審卷第74、75頁、本院卷第20頁）。
    又扣案之第一級毒品海洛因3包（驗餘淨重2.77公克、空包
    裝重0.68公克）業經臺灣臺中地方法院檢察署檢察官於95年
    4月4日以中檢惠鈞字第024325號（執行案號係95年度執字第
    2710號）扣押（沒收）物品處分命令予以諭令沒收銷燬之，
    並於95年9月28日執行完畢，另扣案之電子磅秤1臺、藥杓1
    支，經檢察官以同一處分命令諭令沒收，扣案之包裝袋2包
    、葡萄糖粉3包（驗餘淨重7.13公克、空包裝重0.91公克）
    ，亦分別經檢察官以同一處分命令諭令廢棄，而均告滅失等
    事實，有該署95年12月7日中檢惠總贓94保5195字第140200
    號函暨所附上開處分命令等在卷可稽（見原審卷第33、34頁
    ），本案同時為警查扣之電子磅秤1臺、包裝袋2包、葡萄糖
    粉3包（驗餘淨重7.13公克、空包裝重0.91公克）、藥杓1支
    、第一級毒品海洛因3包（驗餘淨重2. 77公克、空包裝重0.
    68公克）等物品，並無其他證據足資證明係被告所有供販賣
    海洛因所用之物品，自不得併予宣告沒收銷燬之或沒收。又
    本案同時為警查扣之第二級毒品甲基安非他命含袋重3公克
    ，因與本案無關，核與沒收銷燬之要件不合，復已隨同上開
    海洛因併予沒收銷燬執行完畢，亦不併予宣告沒收銷燬之。
據上論斷，應依刑事訴訟法第369條第1項前段、第364條、第299
條第1項前段、毒品危害防制條例第4條第1項、第19條第1項，刑
法第11條前段、第2條第1項前段、修正前刑法第56條、刑法第59
條、修正前刑法第65條第2項，判決如主文。
本案經檢察官戊○○到庭執行職務。
中　　華　　民　　國　　96　　年　　9 　　月　　20　　日
            刑事第十一庭　審判長法　官　陳　朱　貴
                                法　官　何　志　通
                                法　官　胡　文　傑
上列正本證明與原本無異。
如不服本判決應於收受送達後十日內向本院提出上訴書狀，其未
敘述上訴之理由者並得於提起上訴後十日內向本院補提理由書（
均須按他造當事人之人數附繕本）。
                                書記官  陳　文  琴
中　　華　　民　　國　　96　　年　　9 　　月　　20  　日
附錄本案論罪科刑法條：
毒品危害防制條例第4條第1項：
製造、運輸、販賣第一級毒品者，處死刑或無期徒刑；處無期徒
刑者，得併科新臺幣一千萬元以下罰金。
  附表：
┌──┬────┬─────┬─────┬─────────────┬────────┐
│編號│時   間 │ 地    點 │販售對象  │  販   賣   方   式       │販賣價格（新臺幣│
│    │        │          │          │                          │）及重量        │
├──┼────┼─────┼─────┼─────────────┼────────┤
│ 1. │94年8月 │臺中市東區│甲  ○  ○│由甲○○先以公用電話聯絡侯│乙○○將經分裝之│
│    │間某日（│旱溪街396 │          │志文所使用之0000000000號行│第一級毒品海洛因│
│    │即94年8 │號「富苑汽│          │動電話，約定時間、數量及地│毒品1小包，以1,0│
│    │月8日以 │車旅館」  │          │點後，至乙○○所住宿之「富│00元之價格販賣予│
│    │後某日，│          │          │苑汽車旅館」，買受第一級毒│甲○○。        │
│    │起訴書誤│          │          │品海洛因。                │                │
│    │認為94年│          │          │                          │                │
│    │7月間某 │          │          │                          │                │
│    │日）    │          │          │                          │                │
├──┼────┼─────┼─────┼─────────────┼────────┤
│ 2. │94年8月 │同上      │甲  ○  ○│同上                      │同上            │
│    │間某日（│          │          │                          │                │
│    │即94年8 │          │          │                          │                │
│    │月8日以 │          │          │                          │                │
│    │後某日）│          │          │                          │                │
├──┼────┼─────┼─────┼─────────────┼────────┤
│ 3. │94年8月 │同上      │丙  ○  ○│由丙○○先以公用電話聯絡侯│乙○○將經分裝之│
│    │10日晚上│          │          │志文所使用之0000000000號行│第一級毒品海洛因│
│    │11時許  │          │          │動電話，約定時間、數量及地│1小包，以500元之│
│    │        │          │          │點後，由乙○○將第一級毒品│代價販賣予丙○○│
│    │        │          │          │海洛因拿至「富苑汽車旅館」│。              │
│    │        │          │          │門口交付予丙○○。        │                │
├──┼────┼─────┼─────┼─────────────┼────────┤
│ 4. │94年8月 │同上      │丙  ○  ○│同上                      │同上            │
│    │19日晚上│          │          │                          │                │
│    │8時許   │          │          │                          │                │
├──┼────┼─────┼─────┼─────────────┼────────┤
│ 5. │94年8月 │同上      │楊  裕  義│均由楊裕義先以電話聯絡侯志│乙○○2次均將經 │
│    │間2次   │          │          │文所使用之0000000000號行動│分裝之海洛因毒品│
│    │（即94年│          │          │電話，約定時間、數量及地點│1小包，以1,000元│
│    │8月8日以│          │          │後，至乙○○所住宿之「富苑│之代價販賣予楊裕│
│    │後某2日 │          │          │汽車旅館」，買受第一級毒品│義。            │
│    │）      │          │          │海洛因。                  │                │
└──┴────┴─────┴─────┴─────────────┴────────┘
